【裁判字號】    90,上,188
【裁判日期】    900919
【裁判案由】    回復原狀等
【裁判全文】
臺灣高等法院臺中分院民事判決      九十年度上字第一八八號
      上  訴  人    甲○○
      複  代理人    高如應
                    楊仕正
      被  上訴人    乙○○
右當事人間因請求回復原狀事件，上訴人對於中華民國八十九年十一月七日台灣彰化
地方法院八十八年度重訴字第一八六號第一審判決提起上訴，本院判決如左：
      主      文
上訴駁回。
第二審訴訟費用由上訴人負擔。
      事實理由
一、上訴人主張：坐落彰化縣北斗鎮○○段第一九五、二五六、二五七（面積○．一
    八七四公頃）地號三筆土地，及其上之第一○七建號本國式參層樓房、第一一二
    建號洋式參層樓房即共同門牌號碼為彰化縣北斗鎮○○路○段四○號房屋兩棟，
    原為伊與張林秀藤、張孟卿、張孟傑經繼承而共有，嗣於本件訴訟進行中系爭第
    二五六、二五七地號二筆土地經法院判決分割確定，其中第二五七地號分割為第
    二五七、二五七之一、二五七之二地號三筆土地，第二五七地號土地仍由原共有
    人保持共有，第二五七之一地號土地則分歸伊取得，第二五六地號土地則由另一
    共有人張孟卿取得，第一九五地號土地及上開二棟建物仍屬四人所共有。詎其餘
    共有人張林秀藤等人於八十八年二月二十七日，未經知會及得伊授權，私自與被
    上訴人訂立租賃契約書，將系爭不動產出租予被上訴人，伊事後知悉張林秀藤等
    人私自出租系爭不動產予被上訴人後，除以口頭表示不同意出租外，並隨即於八
    十八年五月十九日以存證信函通知被上訴人及其他共有人，表達張林秀藤無權代
    理之事，主張該契約無效等語，但被上訴人均未置理，仍私自就建物部分施工，
    伊於八十八年六月十七日始再以存證信函通知被上訴人，表達被上訴人嚴重侵害
    伊所有權之事，主張被上訴人應將系爭不動產返還於全體共有人。次伊事後於八
    十八年五月收到租金支票後，立即以存證信函表示不同意出租並退還支票，伊至
    今未曾受領任何租金，且一再表示反對出租，被上訴人應可得而知張林秀藤無代
    理權，依民法第一百六十九條但書規定不能主張表見代理。系爭不動產於伊依繼
    承取得後，共有人張林秀藤曾私自以自己之名義與訴外人童綜合醫院簽訂十年租
    約，惟伊事前並不知情，伊雖後來為租金分配問題與其他共有人意見不合，對張
    林秀藤起訴請求租金，並經台灣彰化地方法院作成七十九年度訴字第九九五號和
    解筆錄，又因共有人未如期給付租金，伊於八十一年十一月十六日以台中郵局五
    十支局存證信函第五二一號請求給付租金，乃因當時上訴人於金門服兵役，無暇
    管理，故未就租約效力加以爭執，若以沙鹿童綜合醫院為本件被上訴人之立場，
    假使伊於租賃期滿前未有任何反對之表示，而張林秀藤繼續與其訂立租約，或可
    解釋伊可能有默示同意，惟於童綜合醫院十年租期屆滿前，伊即於八十六年三月
    二十二日以台中南和路郵局存證信函第五四號通知共有人張林秀藤表示伊決定十
    年期滿不再續租，若有任何人假借各種名義代伊簽訂任何文件契約，均屬無效，
    上開存證信函並經共有人張林秀藤收受送達。系爭不動產於八十七年十二月訴外
    人童綜合醫院租約期滿後，因伊不同意續租，共有人張林秀藤決定變賣出售，此
    一消息亦為地方新聞所報導，有八十七年十月十七日聯合報剪報乙則，共有人張
    林秀藤亦曾委託大台中房屋仲介，惟因買賣價格高達新台幣兩億一千八百萬元，
    因此遲未成交，有大台中房屋售屋廣告照片乙張為證。伊於八十八年三月間兩度
    於聯合報刊登讓售廣告，冀能尋找適合之買主，亦有報紙廣告費收據兩件為證，
    由此可見伊並無出租之意思，更無可能同意授權張林秀藤代理伊與被上訴人於八
    十八年二月二十七日簽訂租約。詎張林秀藤等人於八十八年二月二十七日，未經
    知會及得伊授權，私自與被上訴人訂立租賃契約書，將系爭不動產出租予被上訴
    人，伊實無出租之意思，況本件被上訴人提出之租賃契約上並無上訴人之簽名或
    蓋章，代理人張林秀藤亦未出示代理權授與之證書，本件亦無表見代理情事，該
    租賃契約既未經伊同意，對伊即不生法律上之效力等情，爰依民法第七百六十七
    條及八百二十一條規定，求為命被上訴人應將坐落彰化縣北斗鎮○○段第一九五
    、二五六、二五七地號土地上之第一○七建號本國式三層樓房、第一一二建號洋
    式三層樓房，共同門牌為彰化縣北斗鎮○○路○段四○號房屋兩棟，及坐落彰化
    縣北斗鎮○○段第一九五地號土地與同地段第二五七地號、面積○、○○四二公
    頃土地二筆，回復原狀後返還予上訴人與共有人張林秀藤、張孟卿、張孟傑。被
    上訴人應將坐落彰化縣北斗鎮○○段第二五七之一地號、面積○．○四五九公頃
    之土地，回復原狀後返還予上訴人之判決。
二、被上訴人則以：伊與上訴人及其餘共有人張林秀藤、張孟卿、張孟傑簽立租賃契
    約，向上訴人等承租系爭房屋全部，茲因上訴人於簽約當日無法出席，乃由上訴
    人授權其兄張孟卿及其母張林秀藤全權處理簽約事宜，且要求必須收固定之租金
    ，不可以浮動租金計算，且租約簽畢後，上訴人並向證人要求迅速將租金支票交
    付，業據證人張孟卿於原審到庭證述明確，上訴人稱無授權一節並非事實，況查
    ，依上訴人所提證物租賃契約影本上，皆有上訴人自行記載動工日期、租期、保
    證金、付款方式下皆有劃線，第四條租金上方尚計算租金調整之百分比，是本件
    上訴人確曾授權其母張林秀藤與被上訴人簽約，今如上訴人所述從未同意出租房
    地，且未授權他共有人代訂租約，上訴人豈需計算或閱讀租約之內容，是上訴人
    確係事後反悔，並非事前未予授權。又公同共有物之處分及權利之行使，應得公
    同共有人全體之同意，惟並不以於行為當時同意者為限，即於事前預為允許或事
    後加以追認似均非法之所不許，茲如前述，上訴人就本件共有房地出租事宜，業
    已授權其他共有人處理，上訴人事後並曾要求共有人將其應得之租金交付，系爭
    租賃契約自應對其生效。系爭房地係上訴人等共有人共同繼承，於伊承租作為合
    濟醫院使用前，係由張林秀藤代表出租與訴外人沙鹿童綜合醫院，租期達十年，
    該紙租賃契約亦由張林秀藤代表上訴人出租，上訴人對該租約從未爭執，僅要求
    張林秀藤給付租約應分得之租金，依該事實以觀，亦明上訴人默示同意共有人將
    系爭房地出租伊以收取租金等情，資為抗辯。
三、原判決斟酌兩造主張及防禦方法之結果，認上訴人主張系爭租賃契約未經其同意
    而訂立一節，不足採信，從而駁回上訴人之訴，上訴人不服，提起上訴，聲明求
    為判決。(一)原判決廢棄，(二)被上訴人應將坐落彰化縣北斗鎮○○段第一九五、二
    五六、二五七地號土地上之第一○七建號本國式三層樓房、第一一二建號洋式三
    層樓房，共同門牌為彰化縣北斗鎮○○路○段四○號房屋兩棟，及坐落彰化縣北
    斗鎮○○段第一九五地號土地與同地段第二五七地號、面積○．○○四二公頃土
    地二筆，回復原狀後返還予上訴人與共有人張林秀藤、張孟卿、張孟傑。被上訴
    人應將坐落彰化縣北斗鎮○○段第二五七之一地號、面積○．○四五九公頃之土
    地，回復原狀後返還予上訴人。(三)第一、二審訴訟費用由被上訴人負擔。(四)上訴
    人願供擔保請准宣告假執行；被上訴人則答辯聲明求為判決：(一)上訴駁回(二)第一
    、二審訴訟費用由上訴人負擔(三)如受不利益之判決，被上訴人願以現金或等值之
    無記名可轉讓定期存單供擔保後免為假執行之宣告。
四、查上訴人主張坐落彰化縣北斗鎮○○段第一九五、二五六、二五七（面積○．一
    八七四公頃）地號三筆土地及其上之第一○七建號本國式三層樓房、第一一二建
    號洋式三層樓房即共同門牌號碼為彰化縣北斗鎮○○路○段四○號房屋兩棟，為
    其與張林秀藤、張孟卿、張孟傑經繼承而共有，嗣於本件訴訟進行中系爭第二五
    六、二五七地號二筆土地經法院判決分割確定，其中第二五七地號分割為第二五
    七、二五七之一、二五七之二地號三筆土地，第二五七地號土地（面積○．○○
    四二公頃）仍由原共有人保持共有，第二五七之一地號土地則分歸上訴人取得，
    第二五六地號土地由另一共有人張孟卿取得，第一九五地號土地及上開二棟建物
    仍屬四人所共有，共有人張林秀藤、張孟卿、張孟傑等人於八十八年二月二十七
    日與被上訴人訂立租賃契約書，將前開不動產房地出租予被上訴人開設合濟醫院
    ，另七十八年間系爭房地曾由張林秀藤出租與沙鹿童綜合醫院，租期十年，嗣上
    訴人曾因該租約而對張林秀藤等人提起給付租金之訴訟等情，業據提出土地登記
    簿謄本、建物登記簿謄本、民事判決、房屋土地租賃契約書及地籍圖謄本等為證
    ，復為被上訴人所不爭執，上訴人此部份主張堪信為真。
五、次查：系爭租賃契約書係由林根煌律師見證，而由上訴人與張林秀藤、張孟卿、
    張孟傑同列為出租人，但於上訴人部分，未據簽名蓋章，僅加載「代表人張林秀
    藤」，而由張林秀藤自為簽名及蓋章而已，此有該租賃契約書影本乙件在卷可稽
    （見原審卷第三十六頁）。上訴人雖稱：其餘共有人係未經其同意與被上訴人訂
    立系爭租賃契約，張林秀藤亦未經其授與代理權而於租賃契約上簽名蓋章，是該
    租賃契約對其不生法律上之效力云云。惟據證人張孟卿於原審到庭證稱：「八十
    八年一月二十九日我與原告通電話表示出租事宜，甲○○（即原告）就全權委任
    我處分這件事，當天游醫師（即被告）來與我媽媽（即張林秀藤）洽談租約的事
    ，我就打電話給原告，原告就表示全權委任我們處分，原告表示他不願出面，我
    們就約在八十八年一月三十日洽談，而出租後我們有將出租書及支票寄給原告，
    原告都沒有表示意見，即知道是同意」、「過去十年來出租給童綜合醫院，都是
    由張林秀藤出面作解決，原告都沒有意見」、「原告同意出租，但不同意依醫院
    每月營收額度來算租金，原告希望每月定額出租，我們就按原告意思出租，其他
    部分細節原告表示沒有意見，當時原告表示不出面，只要約定每個月租金是定額
    ，其他就由我們全權處理」、「簽約後原告有表示要出租書及租金，我們有拿出
    租書影本及原告應有的租金部分給原告」等語，於本院準備程序中復證稱：「在
    一月二十九日他打電話時有同意稱他不便出面，由我們全權處理」等語（見本院
    卷第六十七頁），證人張林秀藤亦於原審到庭證述：「房屋土租賃契約是我和被
    告簽的沒錯，當場有林根煌律師、被告、張孟卿、張孟傑在場，原告在簽約之前
    有打電話給我大兒子（即張孟卿）稱契約由我們全權處理，但租金方式要按月定
    額給付，簽約當時我將合約書影本寄給原告，租金付款方式：約定被告每年開出
    一年份的支票，按月分四張指定受款人為出租人即我與另三個兒子，因為簽約後
    被告稱要兩、三個月才能領到開業執照，被告到四月底才領到開業執照，所以五
    月份開始付租金，五月份他先開個人票分四張或一張或有無指定受款人我已不記
    得了」、「五月份被告乙○○開的票由我們先領，因為八十八年一月至二月份房
    屋未出租，需要請人管理，所支出之費用是張孟傑先出，所以五月份的租金需先
    扣除四人應分擔的管理費，所以才有八十八年五月份張孟傑開的這張支票，六月
    份的租金是合濟醫院院長林宗正開的票」、「租賃契約書、八十八年一月至二月
    開支的結算清單及支票一起由張孟傑於五月初寄給原告，因被告至五月份才將支
    票交給我們，所以遲至該時才將契約書一併寄出」等語在卷。即上訴人及證人即
    其妻林宜青於本院準備程序到庭，亦均不諱言上訴人確有於八十八年一月二十九
    日打電話給證人張孟卿之事實（見本院卷第四三－四四頁、第六六頁），參以：
    (一)證人林根煌律師在原審到庭亦證稱：「．．．我當時特別有問張林秀藤與張孟
    卿有無經甲○○的授權訂立契約，該二人稱業經甲○○授權其二人，當時張林秀
    藤還說以前出租給童綜合醫院時也同樣經甲○○授權，當時張林秀藤與張孟卿並
    未當場打電話給甲○○，但他們前往與乙○○訂約時，據張孟卿稱曾與甲○○通
    過電話。」（見一審卷第二五一至二五二頁）；(二)證人即上訴人之姐妹張翠芬在
    本院準備程序到庭證稱：「在訴訟之前，我有跟大哥（即張孟卿）聊天，大哥提
    到原告願意出租且授權母親處理，因為他沒空出面」等語（見本院卷第八十六頁
    ），均與證人張孟卿、張林秀藤所證情節相符，足認證人張孟卿、張林秀藤所證
    係經上訴人授權而訂立系爭租賃契約乙節，堪以採信。上訴人雖以上開各情置辯
    ，證人林宜青於本院準備程序中亦證稱八十七年十一月十二日上訴人亡父忌日當
    天及八十八年一月二十九日張孟卿之電話中，均未提及系爭房屋出租之事云云，
    惟查：(一)八十八年一月二十九日之電話中，上訴人確提及委託出租之事乙節，已
    據證人張孟卿、張林秀藤、林根煌律師、張翠芬等人供證情節相符，已如前述，
    即上訴人亦不諱言當日與張孟卿有通電話及敘及合開醫院之事，足證電話中論及
    房屋出租之事，並非憑空杜撰，而證人林宜青為上訴人之妻，與之利害與共，所
    證已難免偏頗，並與本院所查上情不符，即不足採信；(二)八十七年十一月十二日
    上訴人之父忌日當天，上訴人與其母張林秀藤及兄弟間確提及系爭房屋如無法出
    賣，即予出租無訛，已據證人張孟卿、張林秀藤、張翠芬在本院準備程序中供證
    明確，互核一致，堪以採信；(三)上訴人雖曾於八十六年三月間發函予張林秀藤聲
    稱其不同意續租系爭房地予沙鹿童綜合醫院云云（見一審卷第一一三頁），惟按
    其信函之意旨，要因沙鹿童綜合醫院迄未與之接觸，其乃研判無續租之意，故反
    對續租予之，但所謂不同意續租予沙鹿童綜合醫院，並不等於上訴人於特定之情
    形下（如上述賣不出之情形）仍不同意出租予其他第三人。又上訴人固曾表示要
    出賣系爭房屋，並於八十七年十月十七日經聯合報披載，其後亦曾委託大台中房
    屋仲介公司出賣未果，惟系爭房屋價值達二億元以上，價格甚高，出賣並非易事
    ，而上訴人對於委大台中房屋仲介出賣仍無法賣出之事實亦不爭執（見一審卷第
    二七二－二七三頁），則其於系爭房地無法出賣之情形下，同意將之出租予第三
    人，應為事實。(四)本件系爭租賃契約書係早於八十八年二月二十七日簽訂，其後
    證人張孟卿、張林秀藤亦將租賃契約書及繳租之支票寄予上訴人收受，上訴人不
    惟未立即反對，反而自行在租賃書上加載動工之日期，且於租期、保證金、付款
    方式各欄之下均予劃線，於第四條租金之上方更計算租金逐年調整之百分比，此
    有上訴人所提證物系爭租賃書影本乙件在卷可稽，可見其乃於訂約後三個月，幾
    經研究思索，始提出反對，益徵證人張孟卿、張林秀藤所證上訴人於訂約前曾同
    意由其二人全權處理乙節，堪以採信。
六、按民法第八百二十條第一項規定：共有物除契約另有訂定外，由共有人共同管理
    之。共有物之出租係管理行為之一種，故共有人中之一人或數人將共有土地之特
    定部分出租者，須經其他共有人之同意。本件系爭房地之租賃契約既經全體共有
    人同意而出租與被上訴人，被上訴人依租賃關係即有權使用上開房地。從而，上
    訴人主張被上訴人係無權占有所有物，請求其回復原狀並返還該不動產與其個人
    及共有人全體，洵屬無據，不應准許。本件上訴人之訴，為無理由，應予駁回，
    其假執行之聲請亦失所附麗，應併予駁回。原審因而為上訴人敗訴之判決，依法
    尚無違誤，上訴意旨，仍執陳詞，指摘原判決不當，求予廢棄改判，為無理由，
    應予駁回。
七、本件事證已臻明確，兩造其餘陳述及所提證據，於判決結果不生影響，無予審究
    或調查之必要，併此敘明。
八、據上論結，本件上訴為無理由，依民事訴訟法第四百四十九條第一項、第七十八
    條，判決如主文。
中      華      民      國    九十      年      九      月     十九     日
~B1民事第五庭審判長法  官  朱  樑
~B2                法  官  簡清忠
~B3                法  官  鄭金龍
右為正本係照原本作成。
如對本判決上訴，須於收受判決送達後二十日內向本院提出上訴書狀，其未表明上訴
理由者，應於提出上訴後二十日內向本院提出上訴理由書（須按他造人數附具繕本）
，並繳納送達用雙掛號郵票拾份（每份參拾肆元）。
上訴時應提出委任律師或具有律師資格之人之委任狀；委任有律師資格者，另應附具
律師及格證書及釋明委任人與受任人有民事訴訟法第四百六十六條之一第一項但書或
第二項（詳附註）所定關係之釋明文書影本。
~B                書記官  陳秀真
中      華      民      國    九十      年      九      月    二十四    日
附註：
民事訴訟法第四百六十六條之一（第一項、第二項）
對於第二審判決上訴，上訴人應委任律師為訴訟代理人。但上訴人或其法定代理人具
有律師資格者，不在此限。
上訴人之配偶、三親等內之血親、二親等內之姻親，或上訴人為法人、中央或地方機
關時，其所屬專任人員具有律師資格並經法院認為適當者，亦得為第三審訴訟代理人
。
                                                                        Ｙ


司法院資訊處製作；財團法人民間司法改革基金會備份。
